臺灣臺中地方法院民事判決　九十三年度訴字第二○一八號
　　原　　　告　甲○○
　　訴訟代理人　黃銘煌律師
　　　　　　　　廖健智律師
　　被　　　告　台中商業銀行股份有限公司
　　法定代理人　丙○○
　　訴訟代理人　乙○○
　　被　　　告　丁○○
右被告丁○○因詐欺取財案件，經原告提起請求損害賠償之附帶民事訴訟，經本院刑
事庭移送前來（九十三年度附民字第二二四號），本院於民國九十四年一月二十八日
言詞辯論終結，判決如左：
    主      文
被告應連帶給付原告新台幣拾萬零捌佰玖拾壹元，及其中(一)新台幣貳拾捌萬零捌
佰玖拾壹元部分，自民國九十二年十月二十二日起至清償日止，按年息百分之五計算
之利息；(二)新台幣伍萬元部分，自民國九十年一月十二起至清償日止，按年息百分之
五計算之利息。
原告其餘之訴駁回。
訴訟費用由被告連帶負擔十分之七，餘由原告負擔。
本判決第一項得假執行。
原告其餘假執行之聲請駁回。
    事實及理由
甲、程序方面
    按訴狀送達後，原告不得將原訴變更，但擴張或減縮應受判決事項之聲明者，不
    在此限，民事訴訟法第二百五十五條第一項第三款定有明文。本件原告起訴時係
    請求被告連帶給付新台幣（下同）六十五萬元，及自起訴狀繕本送達翌日起至清
    償日止，按年息百分之五計算之利息。嗣於審理中變更聲明為被告應連帶給付原
    告四十六萬一千四百七十六元，及其中四十一萬一千四百七十六元部分，自民國
    九十二年十月二十三日起，另五萬元部分，自九十年一月二十日起，均至清償日
    止，按年息百分之五計算之利息，核與前揭規定相符，應予准許，先予敘明。
乙、實體方面
一、原告起訴主張：被告丁○○係被告台中商業銀行股份有限公司（下稱台中商銀）
    之職員，於任職期間，意圖為自己不法之所有，基於概括犯意，先於八十九年十
    二月間，向原告佯稱需要業績，拜託原告至台中商銀辦理定期存款，原告不疑有
    他，乃於八十九年十二月二十日，與被告丁○○一起至台中市○○路合作金庫五
    權分行，將原告存於該行之六十萬元定期存款解約，再將六十萬元現金及原告之
    身分證、印章一併交予被告丁○○，以便辦理定期存款。詎被告丁○○取得上開
    款項後，並未代原告在台中商銀辦理定期存款。被告丁○○復於九十年一月十二
    日，以相同手法，向原告詐得五萬元。嗣原告欲向被告丁○○領回前揭六十五萬
    元款項時，被告丁○○一再藉故拖延，原告查證後始知受騙。被告丁○○利用其
    身為台中商銀職員執行職務之便，假稱代原告辦理定期存款，於取得原告交付之
    現金後，卻未代原告辦理定期存款，所為已觸犯刑法第三百三十九條第一項之詐
    欺取財罪，且造成原告財產上之損害，被告丁○○自應負損害賠償責任。而被告
    台中商銀係被告丁○○之僱用人，對於被告丁○○因執行職務不法侵害原告所生
    之損害，亦應負連帶賠償責任。因被告丁○○於事發後已償還部分款項予原告，
    為此依民法第一百八十四條第一項後段、第二項前段及第一百八十八條第一項前
    段規定，訴請被告連帶賠償剩餘未清償之款項等語。並聲明：(一)被告應連帶給付
    原告四十六萬一千四百七十六元，及其中四十一萬一千四百七十六元部分，自九
    十二年十月二十三日起，另五萬元部分，自九十年一月二十日起，均至清償日止
    ，按年息百分之五計算之利息。(二)願供擔保請准宣告假執行。
二、被告丁○○抗辯：(一)伊是因為子女就讀原告所開設的安親班而認識原告，基於私
    人情誼先後向原告借款共六十五萬元，並非利用台中商銀行員身分假借代辦定期
    存款名義詐騙原告六十五萬元。(二)伊之前積欠原告安親班費用十二萬六千三百五
    十元，連同本件六十五萬元借款之本息，伊合計已償還三十九萬六千四百七十一
    元，剩餘未清償之數額約為三十五萬元，原告請求之數額顯然有誤等語。並答辯
    聲明：原告之訴駁回。
三、被告台中商銀則以：(一)被告丁○○向原告詐欺取財，純屬其個人之犯罪行為，與
    執行職務無關。(二)被告丁○○於行為時所經辦之業務為票據清算及票據交換，職
    務內容為票據之帳務清算及票據代收、交換、審核、報表管理，外出拓展業務與
    代收存款並非其應負責之業務。被告丁○○先後二次向原告取款，第一次係與原
    告相約在台中市○○路合作金庫五權分行取款，第二次是前往原告住所取款，被
    告丁○○該二次外出取款均非被告台中商銀所交付之職務，其地點亦非被告台中
    商銀之營業處所，顯非屬職務上予以機會或與執行職務之時間、處所有密切關係
    之行為。(三)依照金融實務，以現金辦理定期存款應由存款人於收入傳票簽名或蓋
    印，且銀行職員因業務收受客戶金錢時，必開具收據為憑。原告既與合作金庫及
    被告台中商銀均曾有存款往來，對此應知之甚明；然原告交付金錢予被告丁○○
    時，僅交付現金及印章，而未填載收入傳票，與實務有違，且被告丁○○亦未開
    具收據予原告，客觀上即無從證明被告丁○○收受原告金錢之行為與被告台中商
    銀所交付之職務有關，被告台中商銀自無庸負連帶賠償責任等語資為抗辯。並答
    辯聲明：原告之訴駁回。
四、兩造依民事訴訟法第二百七十條之一第一項第三款規定，整理並協議簡化爭點如
    下：
  (一)兩造不爭執之事實
  1.被告丁○○係被告台中商銀之職員。
  2.原告於八十九年十二月二十日，在台中市○○路合作金庫五權分行將其原有之定
    期存款解約，領得六十萬元後，即將六十萬元交予被告丁○○。原告復於九十年
    一月十二日，至台中市合作金庫南屯分行提款三萬三千元，加上原有之現金一萬
    七千元，共計五萬元，而於同日在台中市○○○街二八號家中交付五萬元予被告
    丁○○。
  3.被告丁○○自八十九年十二月起至九十年十月止，共積欠原告安親班費用十二萬
    六千三百五十元。
  4.自九十年十月三十一日起至九十二年十月二十一日止，被告丁○○共給付原告三
    十九萬六千四百七十一元（詳如被告丁○○於九十三年十二月九日準備程序所提
    之明細表所示）。
  (二)本件爭執點
  1.被告丁○○取得原告前開款項之行為，是否屬執行職務之行為？即被告台中商銀
    是否應負民法第一百八十八條第一項前段之僱用人責任？
  2.被告丁○○已清償系爭款項之數額？
五、以下就兩造協議簡化之爭點，敘述本院得心證之理由：
  (一)原告主張被告丁○○向原告佯稱需要業績希望原告在台中商銀辦理定期存款，使
    原告陷於錯誤，先後於八十九年十二月二十日、九十年一月十二日，分別交付六
    十萬元、五萬元，惟被告丁○○事後並未將該等款項辦理定期存款等事實，業據
    原告以告訴人身分於被告丁○○詐欺刑事案件偵查及審理時指訴綦詳，並有被告
    丁○○事後承認債務所簽發面額六十六萬九千九百七十六元之本票在卷可稽（附
    於該刑事案件影印偵卷第一九頁），堪信為真實。被告丁○○雖辯稱：該六十五
    萬元是伊向原告借款，並非詐騙原告所得云云，惟被告丁○○與原告於九十二年
    四月二日電話通話中，原告轉述其夫張增宏質疑原告並未開戶，何需印章，被告
    丁○○即回答：「有啦有啦（指有印章），是妳忘記了」，原告稱：「我記得印
    章是交給妳拿去辦理的」，被告丁○○亦回答：「嗯」。又原告於九十二年四月
    十四日與被告丁○○電話通話中提及：「我先生質疑，到底有否帳簿，有帳簿應
    該放我這，怎會放在妳那」，被告丁○○回答：「當初就放我這了，是妳忘了」
    、「妳印章連同身分證影本交給我，妳忘了啊！我就是要幫妳存」。另被告丁○
    ○與張增宏於九十二年四月間電話通話，張增宏說：「我老婆有否從合作金庫領
    六十五萬元給妳」，被告丁○○回答：「有」、「是要作成績」，張增宏稱：「
    我老婆說是作成績沒錯，是定存」，被告丁○○答以：「對，沒錯」。張增宏問
    ：「那定存的帳本、印章呢」，丁○○回覆：「我印章還她了」。以上有原告於
    偵查中提出之錄音譯文在卷可佐，並經刑事案件第一審法院當庭勘驗通話錄音帶
    屬實，而製有勘驗筆錄附於刑事案件卷宗可憑，足見被告丁○○確實係以代辦定
    期存款為由，而取得原告交付之金錢。況被告丁○○因上開向原告詐欺取財六十
    五萬元之行為，而經本院以九十三年度易字第一○○○號判處有期徒刑六月，嗣
    檢察官依告訴人（即原告）請求提起上訴（被告丁○○則未提起上訴），亦經臺
    灣高等法院臺中分院以九十三年度上易字第一一六二號判決駁回上訴而告確定，
    業據本院依職權調取該刑事案件全卷核閱無誤，益徵被告丁○○有向原告詐欺取
    財六十五萬元之犯罪事實。
  (二)按違反保護他人之法律，致生損害於他人者，負損害賠償責任，民法第一百八十
    四條第二項前段定有明文。查刑法詐欺罪所保護者為個人之財產法益，自屬民法
    第一百八十四條第二項前段規定所稱之「保護他人之法律」。本件原告因被告丁
    ○○詐欺取財之犯罪行為，致生財產上之損害，揆諸上開規定，被告丁○○自應
    負損害賠償責任。
  (三)又按受僱人因執行職務，不法侵害他人之權利者，由僱用人與行為人連帶負損害
    賠償責任，此為民法第一百八十八條第一項前段所明定。僱用人藉使用受僱人而
    擴張其活動範圍，並享受其利益，且受僱人執行職務之範圍，或其適法與否，要
    非與其交易之第三人所能分辨，為保護交易之安全，受僱人之行為在客觀上具備
    執行職務之外觀，而侵害第三人之權利時，僱用人即應負連帶賠償責任。故民法
    第一百八十八條第一項所謂受僱人因執行職務不法侵害他人之權利，不僅指受僱
    人因執行其所受命令，或委託之職務自體，或執行該職務所必要之行為而言，即
    濫用其職務或利用職務上之機會及與執行職務之時間或處所有密切關係之行為，
    其在外形之客觀上足認為與執行職務有關，而不法侵害他人之權利者，即令其係
    為自己利益所為之違法行為，亦應包括在內（最高法院九十一年台上字第二六二
    七號判決意旨參照）。本件被告丁○○利用其台中商銀行員之身分，假藉代辦定
    期存款名義，向原告詐取六十五萬元之行為，在客觀上具備執行職務之外觀，參
    照上開說明，被告台中商銀自應負僱用人之連帶賠償責任。至被告台中商銀雖辯
    稱：被告丁○○業務內容並不包括外出拓展業務及代收存款，且原告先後二次交
    付現金，均未簽蓋收入傳票或要求被告丁○○出具收據，交款地點亦非被告台中
    商銀之營業處所，難認與被告丁○○執行職務之時間或處所有密切之關係云云。
    然被告台中商銀交付被告丁○○辦理之業務為何，乃屬僱傭契約之內部關係，被
    告台中商銀縱對被告丁○○之職務範圍設有限制，亦非第三人所得知悉，自不得
    執以對抗第三人，且金融機構為提升服務爭取業績，派員至客戶之工作或居住處
    所收取存款，亦為實務上所常見，是被告台中商銀前揭所辯，不足憑採。
  (四)按因回復原狀而應給付金錢者，自損害發生時起，加給利息，民法第二百十三條
    第二項定有明文。次按對於一人負擔數宗債務，而其給付之種類相同者，如清償
    人所提出之給付，不足清償全部債額時，由清償人於清償時，指定其應抵充之債
    務；清償人不為前條之指定者，依左列之規定，定其應抵充之債務：一債務已屆
    清償期者，儘先抵充。二債務均已屆清償期或均未屆清償期者，以債務之擔保最
    少者，儘先抵充；擔保相等者，以債務人因清償而獲益最多者，儘先抵充；獲益
    相等者，以先到期之債務，儘先抵充。三獲益及清償期均相等者，各按比例，抵
    充其一部；清償人所提出之給付，應先抵充費用，次充利息，次充原本。其依前
    二條之規定抵充債務者，亦同，民法第三百二十一條、第三百二十二條、第三百
    二十三條分別定有明文。本件被告丁○○積欠原告二筆債務，一筆為安親班費用
    十二萬六千三百五十元，另一筆為系爭侵權行為損害賠償六十五萬元，而被告丁
    ○○自九十年十月三十一日起至九十二年十月二十一日止，已給付原告三十九萬
    六千四百七十一元等情，為兩造所不爭執。被告丁○○雖謂其提出給付之目的在
    於清償六十五萬元「借款」，然此為原告所否認，被告丁○○就此並未舉證以實
    其說，且被告丁○○與原告間並不存有借款債權債務關係（該六十五萬元係侵權
    行為損害賠償債務，非借款債務，已如前述），堪認被告丁○○提出給付時，並
    未指定應抵充之債務。被告丁○○清償時既未與原告約定或自行指定應抵充之債
    務，且上開安親班及侵權行為損害賠償債務均已屆清償期、同屬無擔保、清償獲
    益相等，參照上開法定抵充之規定，應依債務到期之先後決定其抵充順序。查被
    告丁○○係先後於八十九年十二月二十日、九十年一月十二日，分別向原告詐欺
    取財六十萬元、五萬元，自損害發生日起即應負回復原狀之損害賠償責任，並應
    加給利息；而依原告所提兩造不爭執之安親班費用明細表（即原證六），併參諸
    一般學費係於學期開始前支付之慣例，其中除被告丁○○之女范眉汝八十九年十
    二月份學費應於八十九年十一月底、十二月初支付，較系爭六十萬元損害賠償債
    務先到期外，其餘均晚於系爭六十萬元債務到期，故被告丁○○所清償之款項，
    應先抵充上述范眉汝八十九年十二月份之學費四千五百元，其餘均應用以抵充系
    爭六十萬元損害賠償債務之本息。依此標準計算，系爭六十萬元債務經抵充後，
    尚餘二十八萬零八百九十一元未清償（詳如附件所示），加上系爭五萬元損害賠
    償債務，被告應連帶給付原告之款項共為三十三萬零八百九十一元。至原告雖主
    張：被告丁○○迄於九十二年八月間，仍以確有替原告代辦定期存款之言詞欺瞞
    原告，是被告丁○○於九十二年八月前提出之給付，應解為係清償安親班費用，
    非清償系爭侵權行為損害賠償債務云云。惟對於一人負擔數宗債務而其給付之種
    類相同者，如清償人所提出之給付不足清償全部債額時，依民法第三百二十一條
    之規定，原應由清償人於清償時指定其應抵償之債務，如未為指定，即應依同法
    第三百二十二之規定，定其應抵充之債務，非債權人所得任意充償某宗債務，最
    高法院著有四十四年台上字第九二三號判例可資參照。承前所述，被告丁○○清
    償時既未指定抵償之債務，自應依法定抵充順序決定應抵充之債務，非原告事後
    所得任意充償，原告此部分主張，顯屬無據，併予敘明。
  (五)綜上所述，被告丁○○係被告台中商銀之之受僱人，其因執行職務而詐取原告金
    錢，迄今尚有三十三萬零八百九十一元未清償。從而，原告本於民法第一百八十
    四條第二項前段、第一百八十八條第一項前段規定，請求被告連帶給付三十三萬
    零八百九十一元，及其中二十八萬零八百九十一元部分，自九十二年十月二十二
    日起，另五萬元部分，自九十年一月十二日起，均至清償日止，按年息百分之五
    計算之法定遲延利息，為有理由，應予准許；逾此所為之請求，則無理由，應予
    駁回。
六、假執行之宣告：本判決原告勝訴部分，所命給付之金額未逾五十萬元，依民事訴
    訟法第三百八十九條第一項第五款規定，應依職權宣告假執行。原告就此所為供
    擔保假執行之聲請，僅在促使法院發動職權，自無須另為准駁之裁判。至原告敗
    訴部分，其假執行之聲請已因訴之駁回而失所依據，應併予駁回。
七、結論：原告之訴為一部有理由，一部無理由，依民事訴訟法第七十九條、第八十
    五條第二項、第三百八十九條第一項第五款，判決如主文。
中　　　華　　　民　　　國　　九十四　　年　　　二　　　月　　二十五　　日
                                        臺灣臺中地方法院民事第四庭
~B審判長法  官  洪碧雀
~B      法  官  陳添喜
~B      法  官  羅智文
右為正本係照原本作成
如對本判決上訴，須於判決送達後廿日內向本院提出上訴狀
中　　　華　　　民　　　國　　九十四　　年　　　二　　　月　　二十五　　日
~B　　　法院書記官
